臺灣臺中地方法院刑事裁定　100年度交聲字第1781號
原處分機關　交通部公路總局臺北區監理所
異議人即
受處分人　　李建晴
上列異議人即受處分人因違反道路交通管理處罰條例案件，對於
交通部公路總局臺北區監理所民國100年6月1日北監自裁字第裁
40-C00000000號處分不服，聲明異議，本院裁定如下：
    主    文
原處分撤銷，發回交通部公路總局臺北區監理所。
    理    由
一、原處分意旨略以：異議人即受處分人（下稱受處分人）李建
    晴駕駛車牌號碼4919-DH號自小客車（下稱系爭車輛），於
    民國100年1月14日11時27分許，在新北市○○區○○路1段3
    29號處，因「汽車駕駛人駕駛汽車肇事致他人死亡而逃逸」
    之違規，經新北市政府警察局交通警察大隊海山分局員警依
    違反道路交通管理處罰條例第62條第4項後段規定，掣開北
    警交字第C00000000號違反道路交通管理事件通知單舉發。
    原處分機關遂於100年6月1日以北監自裁字第裁40-C0000000
    0號裁決書，裁處吊銷駕駛執照，終身不得考領，並註明罰
    鍰部分俟司法機關裁判確定後再依規定裁處等語。
二、聲明異議意旨略以：受處分人於100年1月14日上午駕駛系爭
    車輛，因辦理事務而在新北市○○區○○路1段329號路旁臨
    時停車，約於11時27分受處分人左斜出車準備離去時，發現
    被害人騎乘車號RH-868機車靠近而緊急煞車，被害人即摔倒
    在地，於得知已有路人及學生先行報警後，隨即置放事故號
    誌三腳架，並在場協助指揮交通，以免後方車輛輾壓被害人
    ，於救護車抵達將被害人送醫後，經海山分局新海派出所員
    警告知，受處分人方將汽車駛離現場。受處分人當時因尚未
    確知為肇事者，而未立即表明係受處分人肇事，但當時受處
    分人有下車查看被害人之傷勢並協助指揮交通，並未肇事逃
    逸等語。
三、按汽車駕駛人駕駛汽車肇事致人受傷或死亡者，應即採取救
    護措施及依規定處置，並通知警察機關處理，不得任意移動
    肇事汽車及現場痕跡證據。前項駕駛人肇事致人重傷或死亡
    而逃逸者，吊銷其駕駛執照，並終身不得再考領。道路交通
    管理處罰條例第62條第3項前段、第4項後段、第67條第1項
    固分別定有明文。惟上開法文所謂「逃逸」係指行為人主觀
    上對其駕駛動力交通工具肇事致人死傷已有認識，客觀上並
    有擅自離開肇事現場之行為而言（最高法院95年度臺上字第
    7074號判決參照），合先敘明。
四、本件舉發單位認受處分人有於上揭時地肇事致人死亡而逃逸
    之情事，無非係因受處分人於員警至現場處理事故時，雖有
    看見受處分人及系爭車輛，但受處分人並未向警方表明為車
    禍當事人，亦未主動報案請求救護，於舉發員警到達現場時
    ，已未見受處分人車輛等情，為其主要論據。
五、經查：
  (一)受處分人因所駕駛車輛原停靠在路邊，因疏未注意左後方來
    車，讓左側行進中之車輛先行，即貿然駛入道路內，致直行
    中之林春桃所騎乘機車撞及受處分人車輛之左前車頭，上開
    行為違反道路交通安全規則第98條第1項第4款（即由同向二
    車道進入一車道，應讓直行車道之車輛先行，無直行車道者
    ，外車道之車輛應讓內車道之車輛先行。但在交通壅塞時，
    內、外側車道車輛應互為禮讓，逐車交互輪流行駛，並保持
    安全距離及間隔）規定，因而涉嫌過失肇事致人死亡一節，
    業經檢察官以100年度偵字第4354號提起公訴，有該案件之
    起訴書在卷可查。
  (二)次查，前揭同一事實，另經檢察官偵查受處分人是否尚涉有
    刑法第185條之4規定之肇事致人死傷而逃逸犯行。受處分人
    於偵訊中堅決否認其有肇事逃逸之情，辯稱：伊有下車查看
    ，伊詢問路人，路人告知伊非肇事者，伊有將車上三腳架放
    在車道上，擋住後方來車並幫忙指揮交通，待警員、救護車
    來將死者林春桃送醫急救後，伊始離開等語。俟經檢察官偵
    查結果認定略以：本案車禍事故發生後，受處分人確有下車
    查看，並將上開自小客斜停放路邊，並放置三腳架於道路上
    ，協助警方疏導車輛，待員警處理完後，始行離去等情，此
    有員警於100年1月16日之職務報告1份在卷可證，是受處分
    人於肇事後既有下車查看，協助警方疏導交通，避免後方車
    輛傷害到地上之死者，並待前往現場處理之員警處理完畢後
    ，始離去，自非逕自離開現場；復觀諸警員到場處理時，有
    2名女生路人向警員表示，渠等目擊車禍發生經過，肇事者
    係駕駛黑色休旅車一情，亦有員警於100年1月16日之職務報
    告1份在卷可證，是受處分人主張伊曾詢問路人，路人表示
    肇事者非伊等語，應非顯不可採。尚難僅以被告於警員至事
    故現場時未陳稱為肇事者云云，遽認被告即涉犯肇事逃逸罪
    嫌，而於100年6月15日以100年度偵字第4354號為不起訴處
    分，此有不起訴處分書及臺灣高等法院被告前案記錄表各1
    份在卷可稽。是本件受處分人抗辯：伊當時並未確知自己為
    肇事者，於警到場處理時，仍留在現場並未離開，伊無肇事
    逃逸等語，非無可採。又原處分機關以到場處理之員警詢問
    受處分人後，受處分人未承認其為肇事者，是舉發員警調閱
    公車行車紀錄器後，始發現肇事車輛為車號4919-DH號自小
    客車而舉發，當時受處分人已未在現場云云。惟案發當時，
    受處分人未主動向員警表明伊為肇事者，此為受處分人是否
    成立自首之問題，核與是否構成肇事致人死傷逃逸要件無涉
    ，況受處分人當時尚不清楚伊所駕車輛是否確實肇事，仍有
    待處理員警依當時現場跡證為調查、採證及紀錄，以釐清辨
    明現場車輛、駕駛人誰為真正或可疑之肇事人員、肇事車輛
    ，要不得單憑受處分人是否主動告知其為肇事者，而放任警
    方對現場跡證維護及人證詢問之調查於不顧，不僅有違證據
    法則，亦違反無罪推定之原則。綜上所述，本件受處分人於
    事發當時，主觀上對其駕駛動力交通工具是否肇事致人死傷
    尚無認識，而停留在現場等待檢警調查是否為肇事者或疑為
    肇事者者，客觀上其在受通報前往現場之員警為肇事現場調
    查處理完畢前，亦無擅自離開肇事現場之行為。
  (三)據此，本案受處分人前揭肇事行為，係違反道路交通安全規
    則第98條第1項第4款規定，應依道路交通管理處罰條例第45
    條第10款處罰。然原處分機關未察詳細，遽依道路交通管理
    處罰條例第62條第3項前段、第4項後段、第67條第1項規定
    ，裁處受處分人吊銷駕駛執照，終身禁考，並註明罰鍰部分
    俟司法機關裁判確定後再依規定裁處，容有未洽。是受處分
    人請求撤銷原處分，為有理由，應由本院將原處分予以撤銷
    ，並發回原處分機關另為適法裁處。
六、據上論斷，依道路交通管理處罰條例第87條第2項、道路交
    通事件處理辦法第19條前段，裁定如主文。
中    華    民    國    100    年    7    月    19    日
                    交通法庭  法  官  張德寬
以上正本證明與原本無異
如不服本裁定，應於裁定送達後5日內向本院提出抗告狀(須附繕
本)。
                              書記官  王麗雯
中    華    民    國    100    年    7    月    19    日